【裁判字號】    89,簡上,709
【裁判日期】    900809
【裁判案由】    拆除房屋
【裁判全文】
臺灣臺北地方法院民事判決  八十九年度簡上字第七○九號
    上  訴  人  甲○○
    訴訟代理人  廖修譽  律師
    被  上訴人  丙○○  住台北市○○○路○段二三六巷三弄七號七樓
                乙○○  住同右.
    共      同
    訴訟代理人  毛國樑  律師
    複  代理人  丁○○  律師
右當事人間請求拆除房屋事件，上訴人對於中華民國八十九年八月四日本院臺北簡易
庭八十九年度北簡字第五八八三號第一審判決提起上訴，本院判決如左：
    主    文
上訴人之上訴及其追加被上訴人應將台北市○○○路○段二三六巷七號樓頂層返還全
體共有人，並將其上之瓦斯管線及自來水管線，遷移至依原建物起造建築圖施作之位
置及依建築圖上所載之方式架設部分，均駁回。
第二審訴訟費用由上訴人負擔。
    事實及理由
一、按第二審為訴之變更或追加，非經他造同意，不得為之，但二百五十五條第一項
    第二款至第六款情形，不在此限，民事訴訟法第四百四十六條定有明文，此項規
    定，依同法第四百三十六條之一第三項之規定，亦為簡易訴訟程序之第二審程序
    所準用。本件上訴人於原審依民法第八百二十一條、第七百六十七條之規定，請
    求被告應自門牌號碼台北市○○○路○段二三六巷三弄七號七樓之頂層以鐵架、
    石綿瓦搭蓋如附圖所附斜線部分，面積九四點一一平方公尺之建築物拆除；嗣於
    本院審理中，追加請求將上開聲明之標的物返還與全體共有人，並依民法第一百
    八十四條第二項、第七百七十六條之規定，追加請求被上訴人應將於上開建樓頂
    層上之瓦斯管線及自來水管線，遷移至依原建物起造建築圖施作之位置及依建築
    圖上所載之方式架設。被上訴人雖不同意上訴人之追加，惟追加返還與全體共有
    人部分，係依民法第八百二十一條但書之規定為之，屬擴張訴之訴聲明，而追加
    將瓦斯管及自來水管線回復原狀部分，與其起訴之被上訴人無權占有頂樓之基礎
    事實，核屬同一，因此按之民事訴訟法第四百三十六條第一第三項、第四百四十
    六條、第二百五十五條第二款、第三款之規定，自應准許上訴人之訴之追加，合
    先敘明。
二、上訴人主張：其居住台北市○○路○段二三六巷三弄七號三樓，並為所有權人，
    被上訴人夫婦則居住於同門牌號碼七樓，被上訴人二人未徵得同棟大樓全體住戶
    同意，擅自於其所住七樓之屋頂平台以鐵架及石綿瓦等材搭蓋房屋供己使用，爰
    依民法第七百六十七條及第八百二十一條之規定，請求被上訴人將該上開搭蓋之
    建築物拆除，並返還全體共有人，又被上訴人未經主管機關核可任意變更頂層之
    瓦斯管及自來水管線，埋藏於加蓋建物之地板內，造成管線是否老舊、破損及使
    用狀況是否正常，皆無法得知，影響上訴人及其他住戶之所有權，爰依民法第一
    百八十四條第二項之侵權行為及第七百六十七條之妨害排除請求權規定，請求被
    上訴人應將上開頂層之瓦斯管線及自來水管線，遷移至依原建物起造建築圖施作
    之位置及依建築圖上所載之方式架設等語。並聲明：(一)原判決廢棄；(二)被上訴人
    應將門牌號碼台北市○○○路○段二三六巷三弄七號七樓之樓頂層以鐵架、石綿
    瓦搭蓋如附圖所示斜線部分，面積九四點一一平方公尺之建築物拆除，並返還全
    體共有人；(三)被上訴人應將現於前項建物樓頂層上之瓦斯管線及自來水管線，遷
    移至依原建物起造建築圖施作之位置及依建築圖上所載之方式架設。
三、被上訴人則辯稱：台北市○○○路○段二三六巷三弄五號及七號一樓至七樓房屋
    原均為賴長生、賴國棟及其家人所有，渠等出賣時，即於買賣契約書與各買受人
    約定，屋頂平台由頂樓所有人管理使用，被上訴人並非無權占有，而台北市議會
    市民服務中心會勘記錄已載明「經現場會勘，逃生通道約有二公尺寬，以符合工
    務局八十七年度九月五日書函所說『樓梯間通往平台之通道約一點五公暢通』之
    要求」，足見對該大樓之公共安全及各住戶之權益並無危險之虞。有關於瓦斯管
    線之移動，其位置係於七樓，與其他住戶無任何關係，又此一移動係經大台北瓦
    斯股份有限公司核准、設計，並由其施工，亦見並無安全危害之虞，另關於水管
    管線及表位之移動，係由頂樓樓中移至逃生門旁，純為頂樓位置之更動，對七至
    二樓輸水線路並無影響，亦無害於其他住戶之權益，且台北市自來水事業處於八
    十九年二月廿九日、八月廿九日間曾登報告知使用戶，希望使用戶將表位遷至門
    邊，以利抄表，是以水管管線及表位之移動，更有利於自來水處抄錶，而台北市
    自來水事業處東區營業分處並於八十九年九月十四日來函表示，關於恢復系爭建
    物頂樓移裝表位之事，決定暫免辦理之，皆足證被上訴人移動水管管線及表位，
    絕無侵害其他住戶權利之虞。再由上訴人提出之不起訴處分書及瓦斯公司之收據
    可知，水表及瓦斯管線之遷移係分別於七十四年及七十五年間完成，縱認被上訴
    人遷移管線之行為有侵害其他共有人之權益，上訴人所主張之侵權行為損害賠償
    請求權，亦已罹於時效而消滅等語。並聲明：上訴駁回。
四、兩造不爭之事實：
    (一)上訴人為台北市○○○路○段二三六巷三弄七號三樓之所有權人，被上訴人乙
      ○○為同號七樓之所有權人，被上訴人丙○○則為乙○○之配偶同住於七樓。
    (二)台北市○○○路○段二三六巷三弄七號之屋頂平台，現由被上訴人搭建建築物
      使用，占用面積九四點一一平方公尺，而原於屋頂平台之瓦斯管線及自來水管
      線均因加蓋建築物，而與原設置之位置及架設方式不同。
五、得心證之理由：
    上訴人主張被上訴人無權占有系爭屋頂平台搭建房屋使用，並擅自遷移瓦斯及自
    來水管線之事實，為被上訴人所否認，並辯稱其占有屋頂平台，係居於分管契約
    之約定，而遷移瓦斯及自來水管線，並未妨害其他共有人之權益，且上訴人之請
    求權已逾消滅時效等語，因此本件兩造爭執之處，在於系爭屋頂平台有無分管契
    約存在而得由被上訴人管理使用、被上訴人遷移上開管線有無侵害上訴人或其他
    共有人之權利，茲分別論斷如下：
    (一)被上訴人辯稱其買受上開房屋時，於買賣契約第八條第三款即約定七樓屋頂平
      台由其管理使用等語，業據其提出買賣契約書在卷可稽，並經實際出賣人賴長
      生及蔡命憲於原審結證屬實，上訴人雖主張其買受三樓時，係以現金買賣，未
      辦理貸款，並無簽訂私契即與被上訴人相同之買賣契約書，故無與出賣人有上
      開分管之約定云云。惟查，證人蔡命憲於原審證稱：「．．．七號七樓部分契
      約內容與被告（即被上訴人）提出相同因賴長生兄弟所用契約相同，故七號三
      樓之契約內容應相同，一般均先訂立私契約，依據私契寫公契後，將公契送地
      政機關登記。」（原審卷第一０九頁）「七十四年三月間甲○○、賴銀鈴就七
      號三樓房屋買賣契約因時間已久，找不到了，黃素月、林碧香是當時我事務所
      的職員，其訂立契約移轉登記等實際上是我辦的，因案件很多，無法我一個人
      辦，就由職員代理送件，就算現金買賣亦會簽訂私的買賣契約，同一批買賣契
      約書內容均相同，賴銀鈴當時未出面，是由其父賴國棟委託我辦理過戶事宜，
      七號、五號原均為賴長生、賴國棟或其家人所有。」（原審卷第一四一頁），
      證人賴長生於原審亦證稱：「．．．七號三樓原是我弟弟賴國棟出賣予甲○○
      ，契約內容印刷部分與乙○○（即被上人）之契約相同。」（原審卷第一０九
      頁），而證人賴國棟於本院亦證稱：「當初慣例都是一樓的空地歸一樓使用，
      屋頂歸頂樓使用，本件也是這樣。」「（本院提出乙○○之買賣契約書）就是
      這一份沒有錯，當初所有的買賣都是這份契約書，其中第八條有約定。」（見
      本院九十年二月七日準備程序筆錄），又證人賴長生於本院於亦證稱有與上訴
      人簽訂私契，當初賣的時都是開放現場供人參觀，而且都已經說好了，一樓空
      地由一樓管理，樓頂由七樓管理，所以一樓與七樓的價格比較貴，每一個來購
      買的人，都是跟他們這樣講，契約書的內容都一樣等語（見本院九十年五月廿
      九日準備程序筆錄），足證上訴人購買時應有與出賣人簽立買賣契約書，明知
      並同意七樓屋頂平台歸七樓之買受人管理使用。
    (二)況查，上訴人於七十四年四月十八日登記取得三樓之所有權，被上訴人乙○○
      於七十四年三月十五日登記取得七樓之所有權，有上開房屋之登記簿謄本在卷
      可查，而被上訴人係於七十四年間即加蓋上開房屋使用，有台灣台北地方法院
      檢察署八十七年度偵字第一九０九五號不起訴處分書在卷可按，而經本院依職
      權調閱上開偵查案卷，亦有台北市政府工務局建築管理處八十七年十一月廿七
      日北市工建查字第八七七０七三五六００號函，附於上開偵查案卷可憑，而自
      七十四年至兩造首次爭執之八十七年間，期間長達十三年之久，上訴人對於被
      上訴人占有使用該頂樓平台均無異議，亦足證上訴人實明知屋頂平台係由被上
      訴人分管使用，至於上訴人是否以現金購買三樓房屋，與其是否有簽訂買賣契
      約書（指私契部分），並無必然關聯，因此縱使本件由土地及建物之登記簿謄
      本可知上訴人並無向銀行貸款設定抵押權之記錄，亦不足以證明上訴人未與出
      賣人簽訂買賣契約書，上訴人辯稱未有分管契約之約定云云，並不足採。另上
      訴人舉其父吳徵澍證明與賴國棟購買上開房屋時，並無簽立買賣契約，對於屋
      頂平台亦無分管契約之約定等情，惟吳徵澍為民國五年六月八日出生之人，現
      高齡八十四歲，經本院受命法官於九十年四月廿四日及同年五月廿九日兩次訊
      問，發現其並未能明瞭訊問之內容，故亦無法以之證明上訴人於購買上開房屋
      時不知有分管約定之事實，併予敘明。
    (三)再查，原審於八十九年三月三日至現場勘驗，七樓通往頂樓有鋁板鐵門並未上
      鎖，頂樓以鐵架及石綿瓦增建面積如附圖所示斜線部分，各有鋁門窗，增建物
      內放置盆栽、書桌、書櫃、鋁製流理台、烘衣機、洗衣機、熱水爐、書籍、雜
      物，七樓屋頂內設有樓梯通往頂樓，入口處設置鐵門，屋內可上鎖，有勘驗筆
      錄附於原審卷內可證；又本件兩造間之糾紛，曾經台北市議會市民服務中心會
      勘結果：「經現場會勘，逃生通道約有二公尺寬，以符合工務局八十七年九月
      五日書函所說『樓梯間通往平台之通道約一．五公尺暢通』之要求，足以維公
      共安全。」，有該會八十七年九月廿八日議服字第八七六０五九四０號函附於
      原審卷可考，足見被上訴人對於屋頂平台之管理使用，並無超出分管約定之範
      圍，對該大樓其他住戶之尚無安全之虞。
    (四)按所有人對於無權占有或侵奪其所有物者，得請求返還之，對於妨害其所有權
      者，得請求除去之，有妨害其所有權之虞者，得請求防止之，民法第七百六十
      七條定有明文，而其中對於妨害其所有權者，得請求除去之，即所謂之妨害排
      除請求權，係物權的請求權，非債權的請求權，其法律上之效果，係排除侵害
      他人之侵害，回復原狀並不屬之，因此上訴人主張被上訴人未經其他共有人同
      意，擅自變更屋頂平台之瓦斯及自來水管線位置，而依民法第八百二十一條、
      第七百六十七條規定，請求被上訴人回復瓦斯及自來水管線依建築圖施作之位
      置，已於法不合。次按因故意或過失，不法侵害他人之權利者，負損害賠償責
      任，故意以背於善良風俗之方法加害於他人者，亦同；違反保護他人之法律者
      ，推定其有過失，民法第一百八十四條著有明文，其中第二項違反保護他人之
      法律，雖於八十八年四月廿一日經總統公布修正，並自八十九年五月五日施行
      ，惟本案發生修正之前，而民法債篇施行法關於上揭修正，並無得溯及既往之
      規定，是以本件仍適用修正前之規定，合先敘明。所謂保護他人之法律，當泛
      指保護私權之一切法令而言，又民法第一百八十四條侵權行為損害賠償之債，
      必以有損害之發生，且其損害與行為人之行為間有相當因果關係為要件，茍無
      損害之發生，或損害與行為間無相當因果關係者，即無依該規定請求損害賠償
      。本件上訴人主張台北自來水事業處營業章程第三十四條第二項規定，用水設
      備維護不當，或其裝置方式經檢驗不合規定，經限期通知改善逾期仍不改善者
      ，自來水事業處得停止供水，主張被上訴擅自移動自來水管線，係屬違背保護
      他人之法律，其依民法第一百八十四條之規定請求被上訴人回復原狀云云。然
      查，台北自來水事業處營業章程，係依自來水法第五十八條之規定而訂定，此
      觀該章程第一條之規定即明，而自來水法第五十八條規定：「自來水事業應訂
      定營業章程，呈經省（市）主管機關核准後公告實施，修改時亦同。供水條件
      及自來水事業用戶雙方應遵守事項，須於前項營業章程內訂明。」顯見台北自
      來水事業處營業章程，係自來水事業與用水戶於私法上應遵守之權利義務規定
      ，且人民與自來水事業間就用水關係，應屬私法契約之範疇，足見並非本於行
      政權之作用所頒布之行政命令，並非民法第一百八十四條第二項所指保護他人
      法律，甚為明確，上訴人據之主張被上訴人違反保護他人之法律，應負侵權行
      為之損害賠償責任云云，亦失所據。且查，上訴人就被上訴人移動瓦斯管線或
      自來水管線，究竟受有何損害，而其間究有無相當因果關係等，均未能舉證以
      實其說，而其所舉之大欣國際法律事務所函文，係上訴人委託廖修譽律師所為
      ，依法即與上訴人自行發文同，並不得為何有利之佐證，而台北自來水事業處
      更曾函稱上訴人之用水並無異常，有該處八十九年七月廿五日北市水東營字第
      八九二０八一五九００號函在卷可參，實難認上訴人有何損害存在，至遷移瓦
      斯管線部分，則始終未見上訴人舉證證明之，因此上訴人本諸侵權行為法律關
      係，請求被上訴人回復瓦斯及自來水管線原設置位置云云，亦屬無理由。
    (五)綜上所述，本件被上訴人既係依分管契約而管理使用系爭房屋之屋頂平台，自
      係有權占有，上訴人依民法第八百二十一條及第七百六十七條之規定，請求被
      上訴人拆除屋頂平所建之建築物並返還與共有人，即無理由，應駁回。又上訴
      人主張依民法第七百六十七條之規定，請求回復瓦斯及自來水管線之架設位置
      及方式，於法不合，而就侵權行為部分之主張，台北自來水事業處營業章程並
      非民法第一百八十四條所指之保護他人之法令，且上訴人未就其實際所受之損
      害，及其間有無因果關係舉證證明之，其依侵權行為法律關係，請求被上訴人
      回復上開管線依原始建築圖之位置及方式設置，亦屬無理由，應予駁回。
六、原審本諸同一理由，判決駁回上訴人之請求，其認事用法均無違誤，上訴意旨指
    摘原判決不當，求予廢棄改判，為無理由，應予駁回。
七、本件事證已臻明確，兩造其餘之攻擊防禦方法及所舉未經援用之證據，經本院斟
    酌後，認均與判決結果不生影響，爰不予一一論駁，附予敘明。
八、據上論結，本件上訴為無理由，依民事訴訟法第四百三十六條之一第三項、第四
    百五十條、第七十八條，判決如主文。
中      華      民      國    九十      年      八      月      九      日
                              民事第六庭  審判長法      官  鄭純惠
                                                法      官  胡宗淦
                                                法      官  劉坤典
右為正本係照原本作成
本判決不得上訴
中      華      民      國    九十      年      八      月      九      日
                                                法院書記官  王朝枝


司法院資訊處製作；財團法人民間司法改革基金會備份。
